【裁判字號】    97,交聲,180
【裁判日期】    970324
【裁判案由】    違反道路交通管理處罰條例聲明異議
【裁判全文】
臺灣士林地方法院交通事件裁定         97年度交聲字第180號
原處分機關  臺北市政府警察局
異  議  人
即受處分人  甲○○
上列受處分人因違反道路交通管理處罰條例案件，對於臺北市政
府警察局於民國96年12月11日所為之處分（原處分案號：北市警
交裁計字第961211004 號）聲明異議，本院裁定如下：
    主  文
原處分撤銷。
    理  由
一、按計程車駕駛人，不依規定期限，辦理執業登記事項之異動
    申報，或參加年度查驗者，處新臺幣（下同）1,200 元罰鍰
    ；逾期6 個月以上仍不辦理者，廢止其執業登記。計程車駕
    駛人經依前項之規定廢止執業登記者，未滿1 年不得再行辦
    理執業登記，道路交通管理處罰條例第36條第3 項、第4 項
    定有明文。
二、原處分意旨略以：異議人即受處分人甲○○因未依規定期限
    辦理計程車駕駛人執業登記證96年度年度查驗，迄民國96年
    12月11日止，逾期達6 個月以上，為臺北市政府警察局逕依
    道路交通管理處罰條例第36條第3 項、第4 項之規定，廢止
    執業登記，並自裁決日起1 年內不得申辦執業登記。
三、聲明異議意旨略以：異議人於95年10月24日因變異型淋巴瘤
    ，接受脾臟切除之後，每隔3 星期需接受化學治療，至今繼
    續治療中，又於96年4 月26日因B 型肝炎急性發作住院，同
    年5 月11日出院，同樣繼續接受治療至今，故未能辦理定期
    查驗。再異議人年齡已高，身體不好，不能做粗活，很需要
    這份工作貼補家用云云。
四、經查：
  (一)按營業小客車駕駛人執業登記管理辦法第11條第1 項規定：
    「營業小客車駕駛人自領得執業登記證及其副證之翌年起，
    應於每年出生日前後1 個月內檢具下列文件，向原發證之警
    察局申請查驗：一、國民身分證。二、職業駕駛執照。．．
    」，是以，異議人即受處分人甲○○應於96年2 月7 日生日
    前後1 個月內，即於同年1 月7 日至3 月7 日期間，依上述
    規定辦理營業小客車駕駛人執業登記證查驗。而異議人卻未
    依規定辦理，迄96年12月11日，已逾6 個月等情，此為異議
    人所不爭執，堪認為真實。
  (二)上揭異議人逾6 個月未辦理執業登記證查驗，係違反道路交
    通管理處罰條例第36條第3 項之規定，固應廢止其執業登記
    ；惟按人民工作權、生存權應予保障，此於憲法第15條定有
    明文，異議人身為營業小客車駕駛人，而其執業登記證乃為
    其職業駕駛計程車之形式要件，若有權機關為撤銷此等執業
    登記，係足以改變或剝奪異議人之執業身分、地位，自應踐
    行正當之法律程序，並以侵害最小之方式先行為之，方合乎
    比例原則，始合致憲法上所保障工作權之本旨；例如先以通
    知或予罰鍰之告誡或警告性處分，如異議人未予遵循，始為
    後續之廢止其執業登記之重大處置，若未有通知或罰鍰之先
    行前置處分，而逕予廢止其執業登記，此即造成異議人之突
    襲，當與憲法第8 條所保障之正當法律程序有違。是此，觀
    之道路交通管理處罰條例第36條第3 項規定：「營業小客車
    駕駛人，不依規定期限，辦理執業登記事項之異動申報，或
    參加年度查驗者，處新臺幣一千二百元罰鍰；逾期六個月以
    上仍不辦理者，廢止其執業登記。」，即本上揭之法理，故
    異議人如未在96年1 月7 日至96年3 月7 日期間辦理96年度
    年度查驗，主管機關應先行告發罰鍰，並應讓異議人有陳述
    意見之機會，如告發罰鍰後異議人仍未參加年度查驗，且已
    逾6 個月以上，異議人仍不辦理者，始廢止其執業登記。然
    觀本件並無告發罰鍰之先行為，有臺北市政府警察局97年3
    月19日北市警交字第09731193100 號函在卷可據，即由臺北
    市政府警察局於96年12月11日以北市警交裁計字第96121100
    4 號逕為廢止異議人之執業登記，即違上揭之立法意旨與憲
    法所保障工作權之本旨，當屬不當，至為明確。另依道路交
    通管理處罰條例第8 條第2 項規定，公路主管機關於裁決前
    ，應給予違規行為人陳述之機會，然查：本件並未開立舉發
    違反道路交通管理事件通知單，而係由臺北市政府警察局於
    96年12月11日即逕為裁決，未給予異議人陳述意見之機會，
    顯然亦有違反前揭程序上之規定，亦難謂合法。
五、綜上所述，原處分機關對異議人所為逕為廢止其執業登記之
    裁決，顯有前揭不當之處，從而，本件異議人之聲明異議雖
    無理由，然原處分既有前揭不當之處，自應由本院予以撤銷
    原處分，另請原處分機關為妥適之處理。
據上論斷，應依道路交通案件處理辦法第20條前段，裁定如主文
。
中    華    民    國    97    年    3     月    24    日
                  交通法庭法  官    許碧惠
以上正本證明與原本無異。
如不服本裁定，應於裁定送達後5 日內，向本院提出抗告狀。
                          書記官    徐仁豐
中    華    民    國    97    年    3     月    24    日


司法院資訊處製作；財團法人民間司法改革基金會備份。
